最　高　行　政　法　院　判　決
                                      100年度判字第159號
上  訴  人　祭祀公業俞復興
代  表  人  俞清諒
訴訟代理人　方伯勳　律師
          　李建慶　律師
被 上訴 人　新北市政府
代　表　人　朱立倫
訴訟代理人　鍾毓理　律師
上列當事人間地役權事件，上訴人對於中華民國98年5月14日臺
北高等行政法院97年度訴字第298號判決，提起上訴，本院判決
如下：
　　主  文
上訴駁回。
上訴審訴訟費用由上訴人負擔。
    理  由
一、緣交通部以民國94年9月29日交總字第0940011057號函稱該
    部位於新北市新店區（改制前為臺北縣新店市，下稱新店區
    ）安康路3段571巷5號檔案大樓進出口處，因上訴人張貼公
    告表示將近期施工，請勿借道進入，請新店區公所（改制前
    為新店市公所，下同）協助現場了解。新店區公所函轉交通
    部函文請被上訴人擇訂日期排定會勘，經被上訴人於94年11
    月4日邀集相關單位現場勘查後，以94年11月29日北府工建
    字第0940793923號函，檢送被上訴人94年11月4日「為本縣
    新店市○○路○段○○○巷涉及本府核發82店建字第971號建築
    執照之現有道路及既成道路認定乙案」會議紀錄。上訴人不
    服，提起行政訴訟，請求確認祭祀公業俞復興所有坐落於新
    北市○○區○○段四城小段141、142地號等2筆土地非為現
    有巷道，其上並不具有公用地役關係。經原審判決駁回，上
    訴人不服提起本件上訴。
二、上訴人起訴主張：本件乃上訴人所有坐落於新北市○○區○
    ○段四城小段141、142地號等2筆土地（下稱系爭土地）上
    是否有公用地役關係與被上訴人發生爭執，以致影響上訴人
    土地所有權之用益權利，是本件乃屬確認公法上法律關係成
    立或不成立之訴訟；此一公用地役關係存否不明之狀態，得
    以經由確認判決加以確定，且上訴人就此一既存狀態，有即
    受確認判決之法律上利益；依司法院釋字第400號解釋明文
    闡釋所謂「公用地役關係」之成立要件，即成立公用地役關
    係，須具備3項要件：1.須為不特定之公眾通行所必要，而
    非僅為通行之便利或省時，2.於通行之初，土地所有權人並
    無阻止之情事，3.須經歷年代久遠而未曾中斷。系爭土地於
    84年3月之前，均係交通部承租使用，且該處於50幾年間偏
    僻荒涼，前○○○區○○路○段○○○巷5號為交通部舊辦公廳
    、34號應係交通部之員工宿舍，安康路3段571巷（下稱系爭
    巷道）原為保甲小道，寬僅約1.2公尺，且該時系爭土地為
    交通部承租中，應僅有交通部員工出入，並非供不特定之公
    眾使用；又82年6月2日被上訴人會同相關單位會勘紀錄之作
    成，未經上訴人即土地所有權人之參與，僅憑戶政機關表示
    上開安康路3段571巷5號、34號，分別於52年7月11日、56年
    12月11日有人設籍，及地政機關表示「交通部疏散辦公廳（
    門牌：新店市○○路○段○○○巷5號）確實位於新店市○○段
    ○○○段123地號等土地上」等情，即認系爭土地有公用地
    役關係，直接限制上訴人之財產權。嗣交通部於84年獲被上
    訴人核發84店使字第748號使用執照後，即於84年3月底與上
    訴人終止系爭土地之租賃契約，足證前揭82年會勘紀錄係為
    配合交通部興建檔案大樓而作成，絕非因符合公用地役關係
    之要件而認定為既成道路。另查，系爭土地附近有錦秀社區
    ，該社區前方有8米寬之錦秀路，社區住戶僅為圖停車方便
    （無須繳停車費）而進出現在之道路，系爭土地上之道路並
    非該社區住戶通行所必要；系爭土地不符「須為不特定之公
    眾通行所必要，而非僅為通行之便利或省時」；上訴人將系
    爭土地出租予交通部，即應依約將土地交予承租人交通部管
    理使用，當無阻止承租人通行進出該土地之理。即便認為交
    通部於84年3月退租後，有不特定之公眾通行該土地之情形
    ，但上訴人於87年8月間即發函予交通部，欲收回自行管理
    使用，業已表示阻止他人進出使用該土地之意思，是系爭土
    地亦不符「於通行之初，土地所有權人並無阻止之情事」之
    要件；上訴人所有之土地遭人鋪設柏油佔用，自84年間至今
    僅十餘年，且起始之時亦相當明確，並無一般人不復記憶其
    起始時間之情事，亦不符「須經歷年代久遠而未曾中斷」之
    要件；綜上，本件實無公用地役關係存在，交通部為圖通行
    便利，不願續付租金，而假藉公眾通行之名義，與被上訴人
    共同做成系爭土地為既成巷道之認定，且該認定當時尚在交
    通部承租使用系爭土地期間，交通部罔顧自己係土地承租人
    之地位，竟主張自己承租之土地有供公眾通行達20年之事實
    ，顯然不符常理，且與法有違，該認定不能成立云云。
三、被上訴人則以：(一)上訴人請求確認系爭土地上之公用地役關
    係不存在，然此確認上開法律關係不存在，與行政訴訟法第
    6條第1項規定未合。查被上訴人95年4月10日北府工新字第0
    950183790號函文，係重申系爭土地確有供公眾通行之事實
    ，應為現有巷道無疑，核其性質屬於觀念通知，並非行政處
    分，不因此導致上訴人對系爭土地使用收益權能受到侵害，
    是上訴人提起本件訴訟顯無理由。(二)依本院76年度判字第10
    77號裁判要旨，巷道必須供公眾通行20年以上，始構成供公
    眾通行道路，又所謂「公眾」通行乃指供2戶以上通行之謂
    。系爭巷道自56年起有2戶以上設籍並通行使用，另依行政
    院農業委員會林務局（下稱林務局）於67年間拍攝之航照圖
    所示，系爭巷道當時為無尾巷，巷內居民往來通行除該巷道
    外並無其他道路可替代，確為供公眾通行之必要，並非僅為
    便利或省時。顯見系爭土地自56年起已供公眾通行迄今已逾
    40年而有公用地役關係存在。次查，於公眾通行之初，土地
    所有權人並無阻止之情事，並應由上訴人舉證證明曾於通行
    之初阻止通行。再者，系爭巷道開始供公眾通行之確實時間
    已無人知悉，僅知該巷道至遲於56年間已供公眾通行，而林
    務局於83年拍攝之航照圖可證仍有該巷道存在，且系爭土地
    持續供公眾通行迄今已逾20年，另依交通部五城辦公區辦公
    廳涉及檔案庫房新建工程（下稱地盤套繪位置圖）所示，圖
    上之舊有道路土地地號標示為「建一四一」、「建一四二」
    ，即明系爭土地確實位於571巷之既成巷道。依交通部檔案
    大樓之82店建971號建造執照卷內資料之2幀照片，原有房屋
    前有一圓環，圓環外即為供公眾通行之道路，且林務局67年
    及83年航照圖亦有該圓環存在，足證系爭土地確供公眾通行
    已逾20年；再依地盤套繪位置圖，比對當時之現況照片，顯
    示系爭141地號土地位於571巷口銜接五城橋處，系爭142地
    號土地位於交通部大樓圍牆邊，皆為道路之一部分。依前述
    建造執照審查表之七、綜合審查欄所載，亦認定系爭巷道供
    公眾通行達20年。另查系爭巷道之寬度，依林務局67年航照
    圖核算約為5公尺，足供不特定之人、車通行，上訴人指稱
    路寬僅1.2公尺，顯非事實。次依82年會勘紀錄及新店區戶
    政事務所82年5月28日新店戶字第8887號簡便行文表，亦認
    定系爭巷道供公眾通達20年。另就交通部97年10月20日交總
    字第0970049728號函文佐證，系爭土地縱曾由上訴人出租予
    交通部，然依交通部之規劃係作道路使用，是系爭巷道自民
    國五十幾年起即供不特定之公眾通行使用迄今，且上訴人並
    無反對之表示，通行數十年後，始於87年8月7日以函文通知
    交通部，表示將阻止他人使用，惟系爭土地迄今仍供公眾通
    行從未間斷。準此，系爭土地符合司法院釋字第400號解釋
    所闡釋之既成道路成立公用地役關係之3要件，被上訴人據
    以認定系爭土地上存在公用地役關係，並無違誤等語，資為
    抗辯。
四、原審斟酌全辯論意旨及調查證據之結果，以：(一)被上訴人94
    年11月29日北府工建字第0940793923號函，檢送被上訴人94
    年11月4日「為本縣新店市○○路○段○○○巷涉及本府核發82
    店建字第971號建築執照之現有道路及既成道路認定乙案」
    會議記錄，認定系爭巷道確有供公眾通行之事實，為現有巷
    道，依行政程序法第92條第1項及本院94年度判字第301號判
    決意旨，係屬公權力措施，並使相對之人民發生權利義務之
    變動或獲得確認（司法院釋字第423號解釋參照），為一具
    有公法效果之行政行為，自屬行政處分。至被上訴人95年4
    月10日北府工新字第0950183790號函僅係向上訴人重申94年
    11月4日現場會勘結論，非另為認定，屬觀念通知，並非行
    政處分。(二)次按行政程序法第110條第1項規定，倘行政處分
    未依法律規定之方式為通知者，自不發生行政處分之效力；
    上訴人主張並未收受被上訴人94年11月29日北府工建字第09
    40793923號函，被上訴人亦不爭執該函僅以平信寄出，並無
    送達回執，尚難謂該行政處分已合法送達。另倘因行政處分
    未合法送達而主張該處分尚未對其發生效力，其訴訟類型，
    並非提起確認行政處分無效之訴，而係提起行政訴訟法第6
    條第1項之確認公法上法律關係不成立之訴訟，本件上訴人
    提起本件確認訴訟，程序上尚無不合。(三)依本院76年度判字
    第1077號裁判要旨，巷道必須供公眾通行20年以上，始構成
    供公眾通行道路，又所謂「公眾」通行乃指供2戶以上通行
    之謂。系爭巷道自56年起有2戶以上設籍並通行使用，另依
    林務局於67年間拍攝之航照圖所示，系爭巷道當時為無尾巷
    ，巷內居民往來通行除該巷道外並無其他道路可替代，確為
    供公眾通行之必要，並非僅為便利或省時。顯見系爭土地自
    56年起已供公眾通行迄今已逾40年而有公用地役關係存在。
    次查，於公眾通行之初，土地所有權人並無阻止之情事，並
    應由上訴人舉證證明曾於通行之初阻止通行。再者，系爭巷
    道開始供公眾通行之確實時間已無人知悉，僅知該巷道至遲
    於56年間已供公眾通行，而林務局於83年拍攝之航照圖可證
    仍有該巷道存在，且系爭土地持續供公眾通行迄今已逾20年
    ，另依地盤套繪位置圖所示，圖上之舊有道路土地地號標示
    為「建一四一」、「建一四二」，即明系爭土地確實位於57
    1巷之既成巷道。依交通部檔案大樓之82店建971號建造執照
    卷內資料之2幀照片，原有房屋前有一圓環，圓環外即為供
    公眾通行之道路，且林務局67年及83年航照圖亦有該圓環存
    在，足證系爭土地確供公眾通行已逾20年；再依地盤套繪位
    置圖，比對當時之現況照片，顯示系爭141地號土地位於571
    巷口銜接五城橋處，系爭142地號土地位於交通部大樓圍牆
    邊，皆為道路之一部分。依前述建造執照審查表之七、綜合
    審查欄所載，亦認定系爭巷道供公眾通行達20年。另查系爭
    巷道之寬度，依林務局67年航照圖核算約為5公尺，足供不
    特定之人、車通行，上訴人指稱路寬僅1.2公尺，顯非事實
    。次依82年會勘紀錄及新店區戶政事務所82年5月28日新店
    戶字第8887號簡便行文表，亦認定系爭巷道供公眾通達20年
    。另就交通部97年10月20日交總字第0970049728號函復指稱
    ，該部曾為供戰時防空疏散辦公及員工宿舍之用，承○○○
    區○○段○○○段部分土地（含上訴人所有之土地）建築辦
    公廳及宿舍，另交通部之舊檔案庫房門牌○○○區○○路○
    段702號等情，系爭土地縱曾由上訴人出租予交通部，然依
    該部之規劃係作道路使用，是系爭巷道自民國五十幾年起即
    供不特定之公眾通行使用迄今，且上訴人並無反對之表示，
    通行數十年後，始於87年8月7日以函文通知交通部，表示將
    阻止他人使用，惟系爭土地迄今仍供公眾通行從未間斷。準
    此，系爭土地符合司法院釋字第400號解釋理由書所闡釋之
    既成道路成立公用地役關係之3要件，被上訴人據以認定系
    爭土地上存在公用地役關係，並無違誤。(四)末查交通部於民
    國40年間○○○區○○段○○○段123地號興建辦公大樓，
    並於民國48年間，為便利當地民眾及該部員工用郵需要，曾
    於該庫房鄰近位置，設立新店郵局第3支局乙處，後該郵局
    於84年10月19日拆除並遷移○○○區○○路5號（即新店五
    城郵局--板橋44支）等情，有交通部98年2月23日交總字第0
    980020338函（下稱交通部98年2月23日函）及98年3月17日
    交總字第0980024153號函可按。另交通部之前述辦公大樓於
    83年7月6日航空攝影時確有郵局之設置。足證系爭巷道係供
    不特定民眾通行至郵局及交通部辦公大樓洽公之用屬實。是
    被上訴人認系爭土地有公用地役關係存在，核無不合等由，
    駁回上訴人原審之訴。
五、上訴意旨略謂：(一)被上訴人早於82年6月2日以會勘紀錄認定
    系爭土地有公用地役關係存在，則原審判決認定94年11月29
    日北府工建字第0940793923號函屬行政處分顯有違誤。且本
    件上訴人從未主張被上訴人之行政處分對上訴人尚未發生效
    力，原審判決若認前開94年函文屬行政處分，則應由被上訴
    人依法再為送達，但原審判決一方面卻又認定應提起確認公
    法上法律關係不成立之訴訟，實有適用法規不當及理由矛盾
    之處。○○○區○○路○段○○○巷5號及同巷34號分別為交通
    部辦公大樓及其員工宿舍，設籍於該處之人均為交通部員工
    ，且系爭土地原即由交通部向上訴人承租使用，使用該土地
    通行之人均可特定，並非「不特定之公眾」，不能認為係上
    訴人有將系爭土地提供不特定公眾通行之意，原審判決對該
    設籍2戶之調查結果亦未置一詞。又交通部98年2月23日函稱
    48年間，曾鄰近庫房設立新店郵局第3支局，但對照67年航
    照圖，該處並無郵局之標示，係83年7月之航照圖始有郵局
    之標示，交通部之函復與航照圖不相符，實難以採據。原審
    判決指稱系爭土地已供「公眾」通行達40年，而該「公眾」
    是否符合司法院釋字第400號所指「不特定公眾」，並未說
    明其依據，實有判決不備理由之違法。上訴人將系爭土地出
    租予被上訴人收取租金，對系爭土地並無不行使權利之情形
    ，系爭土地供公眾通行之起算時間，至多僅能自交通部與上
    訴人終止租約，即上訴人收回土地使用之84年3月底開始，
    況87年間上訴人亦曾主張系爭土地之土地所有權，以阻止公
    眾通行，與公用地役關係之成立要件並不相符。再者，本件
    相關事實起迄年代已久遠，原審判決並未至現場勘驗實際測
    量系爭巷道範圍是否及於系爭土地之全部，遽認系爭土地全
    部屬於既成巷道，似嫌率斷。另82年會勘紀錄提及被上訴人
    曾作成訴願決定書，與該會勘紀錄之作成必有關連性，然原
    審法院卻不予調查以明事實，其認事用法顯有違背法令之處
    等語。
六、本院按：(一)本件上訴人起訴雖記載俞清諒即祭祀公業俞復興
    管理人，然於原審出具之97年8月14日行政訴訟委任書，則
    蓋有祭祀公業俞復興之戳章及俞清諒私章，足見俞清諒係以
    祭祀公業俞復興代表人身分提起本件訴訟，參酌本院68年8
    月份庭長法官聯席會議之決議，當事人為祭祀公業俞復興，
    俞復興為代表人，因此，當事人欄之記載應予更正，合先敘
    明。(二)土地經主管機關以具有公用地役關係認定為現有巷道
    之公函，直接影響相鄰土地所有權人使用土地建築之財產權
    行使，乃就公法上具體事件所為之決定或其他公權力措施而
    對外直接發生法律效果之單方行政行為，核屬確認性質之行
    政處分。經查，被上訴人94年11月29日北府工建字第094079
    3923號函，檢送其94年11月4日「為本縣新店市○○路○段○○
    ○巷涉及本府核發82店建字第971號建築執照之現有道路及既
    成道路認定乙案」會議紀錄予上訴人、錦秀社區管理委員會
    、交通部、新店區公所、新北市政府警察局，認定系爭巷道
    確有供公眾通行之事實，為現有巷道，因直接影響上訴人行
    使系爭土地之財產權，自屬行政處分。而書面之行政處分自
    送達相對人及已知悉之利害關係人起，依送達之內容對其發
    生效力，行政程序法第110條第1項定有明文。本件上訴人固
    主張並未收受94年11月29日北府工建字第0940793923號函，
    被上訴人亦不爭執該函僅以平信寄出，無送達回執，為原審
    所確定之事實。因此，尚難謂該處分已合法送達上訴人，依
    上述規定，對上訴人尚不生效力。(三)確認公法上法律關係成
    立或不成立之訴訟，非原告有即受判決之法律上利益者，不
    得為之，行政訴訟法第6條第1項定有明文。所謂「有即受判
    決之法律上利益」，係指目前處於不確定之法律關係狀況中
    ，若不尋求確認判決，將受到不利益之效果而言。本件原處
    分既因未合法送達上訴人，對上訴人尚不生效，則上訴人起
    訴請求確認上訴人所有系爭土地上並不具公用地役關係，即
    無受確認判決之法律上利益。況法律關係因行政處分而發生
    者，當事人如有爭執，應以撤銷訴訟訴請撤銷原處分，則該
    法律關係自然失其附麗，隨之而變更或消滅，此即為確認訴
    訟之補充性原則。亦即對於現存之行政處分主張違法，原則
    上應提起撤銷訴訟以撤銷該違法之行政處分，而不得提起確
    認訴訟，行政訴訟法第6條第3項前段規定：「確認訴訟，於
    原告得提起或可得提起撤銷訴訟、課以義務訴訟或一般給付
    訴訟者，不得提起之。」即明。足見本件應由被上訴人就原
    處分再為送達上訴人後，上訴人如有不服，應提起撤銷訴訟
    解決。(四)上訴人提起本件訴訟既無受確認判決之法律上利益
    ，原審原應以其訴為不合法予以裁定駁回，乃竟認上訴人起
    訴合法，並為實體論究系爭土地具有公用地役關係而以判決
    駁回之，固有未合，然結論則無不合，應予維持。上訴論旨
    執詞，指摘原判決違背法令，求予廢棄，為無理由，應予駁
    回。
七、據上論結，本件上訴為無理由。依行政訴訟法第255條第1項
    、第2項、第98條第1項前段，判決如主文。
中　　華　　民　　國　　100　 年　　2　　 月　　17　　日
                    最高行政法院第五庭
                        審判長法官　吳　明　鴻
                              法官　林　茂　權
                              法官　侯　東　昇
                              法官　黃　秋　鴻
                              法官　陳　國　成

以  上  正  本  證  明  與  原  本  無  異
中　　華　　民　　國　　100　 年　　2　　 月　　18　　日
　　　　　　　　　　　　　　　書記官　葛　雅　慎